---
title: "Untitled"
format: html
editor: visual
---

## 0) Preparación de la base de datos

```{r}
######################################################################
######### BASE 2: PIB vs Energía (múltiples países)###################
######################################################################

# Instalar si hace falta
# install.packages(c("WDI", "dplyr", "tidyr"))

library(WDI)
library(dplyr)
library(tidyr)

##Paso 2. Descargar indicadores del Banco Mundial
# Lista de países (elige uno de los tres siguientes)
paises <- c("ES")  # España, Alemania, EE.UU.

energia_pib_multi <- WDI(
  country = paises,
  indicator = c("pib_pc" = "NY.GDP.PCAP.KD",
                "energia_pc" = "EG.USE.PCAP.KG.OE"),
  start = 1990, end = 2023
)



```

```{r}

##Paso 3. Limpieza y estructura
energia_pib_multi <- energia_pib_multi |> 
  arrange(country, year) |> 
  dplyr::select(country, year, pib_pc, energia_pc) |> 
  na.omit()

# Primeras filas
head(energia_pib_multi)

# Últimas filas
tail(energia_pib_multi)

# Número de observaciones por país
table(energia_pib_multi$country)

# Resumen general
summary(energia_pib_multi)

```

```{r}

##Paso 4. Verificación rápida
# Primeras filas
head(energia_pib_multi)

# Últimas filas
tail(energia_pib_multi)

# Número de observaciones por país
table(energia_pib_multi$country)

# Resumen general
summary(energia_pib_multi)

##Paso 5. Gráfico exploratorio
library(ggplot2)

ggplot(energia_pib_multi, aes(x = year)) +
  geom_line(aes(y = pib_pc, color = "PIB per cápita")) +
  geom_line(aes(y = energia_pc, color = "Energía per cápita")) +
  facet_wrap(~country, scales = "free_y") +
  labs(title = "PIB y Consumo energético per cápita (1990–2023)",
       y = "Valor", x = "Año", color = "") +
  theme_minimal()

write.csv(energia_pib_multi, "energia_pib_multi.csv", row.names = FALSE)

```

```{r}

#############################################################
## VARIABLES ADICIONALES (RENOVABLES, FÓSILES, POBLACIÓN) ##
#############################################################

# --- VARIABLES ADICIONALES (1990–2023 descargadas, recorte final hasta 2016) ---
library(WDI)
library(dplyr)
library(ggplot2)

# Reutilizamos el vector de países y años
# (asegúrate de tener definido previamente `paises` y `energia_pib_multi`)

# Descargar variables adicionales
extra_vars <- WDI(
  country = paises,
  indicator = c(
    "fossil_share"    = "EG.USE.COMM.FO.ZS",   # Uso de combustibles fósiles (% del total)
    "renewable_share" = "EG.ELC.RNEW.ZS",      # Electricidad renovable (% del total)
    "population"      = "SP.POP.TOTL"          # Población total
  ),
  start = 1990, end = 2023
) |> 
  arrange(country, year)


```

```{r}

# Unir con la base original
energia_pib_ext <- energia_pib_multi |> 
  left_join(extra_vars, by = c("country", "year"))

# Eliminar ceros falsos antes del filtrado
energia_pib_ext <- energia_pib_ext |> 
  mutate(
    fossil_share = ifelse(fossil_share == 0, NA, fossil_share),
    renewable_share = ifelse(renewable_share == 0, NA, renewable_share)
  )

```

```{r}
# Guardar versión completa (con huecos en años recientes)
write.csv(energia_pib_ext, "energia_pib_multi_ext_completa.csv", row.names = FALSE)


# Filtrar solo hasta 2016 y años con datos completos
energia_pib_final <- energia_pib_ext %>%
  filter(year <= 2016) %>%
  filter(!is.na(fossil_share), !is.na(renewable_share), !is.na(population))

# Revisar estructura final
summary(energia_pib_final)
range(energia_pib_final$year)

# Guardar versión limpia y completa (1990–2016)
write.csv(energia_pib_final, "energia_pib_multi_ext_1990_2016.csv", row.names = FALSE)


# --- GRÁFICO EXPLORATORIO (solo datos completos 1990–2016) ---
ggplot(energia_pib_final, aes(x = year)) +
  geom_line(aes(y = fossil_share, color = "Fósil (%)")) +
  geom_line(aes(y = renewable_share, color = "Renovable (%)")) +
  facet_wrap(~country, scales = "free_y") +
  labs(
    title = "Participación de energías fósiles y renovables (1990–2016)",
    subtitle = "Solo años con información completa para todas las variables",
    y = "Porcentaje del total",
    x = "Año",
    color = ""
  ) +
  theme_minimal()

```

## 2. Análisis exploratorio  

## 2.2 Análisis gráfico y evolución temporal de las variables.

```{r}


ggplot(energia_pib_multi, aes(x = year)) +
  geom_line(aes(y = pib_pc, color = "PIB per cápita")) +
  labs(
    title = "Evolución del PIB per cápita en España (1990–2023)",
    y = "PIB per cápita (USD constantes)",
    x = "Año",
    color = ""
  ) +
  theme_minimal()

ggplot(energia_pib_multi, aes(x = year)) +
  geom_line(aes(y = energia_pc, color = "Energía per cápita")) +
  labs(
    title = "Evolución del consumo energético per cápita en España (1990–2023)",
    y = "Energía per cápita (kg eq. petróleo)",
    x = "Año",
    color = ""
  ) +
  theme_minimal()

ggplot(energia_pib_final, aes(x = year)) +
  geom_line(aes(y = fossil_share, color = "Fósil (%)")) +
  geom_line(aes(y = renewable_share, color = "Renovable (%)")) +
  labs(
    title = "Participación de energías fósiles y renovables en España (1990–2016)",
    y = "Porcentaje del total",
    x = "Año",
    color = ""
  ) +
  theme_minimal()
```

## 2.3) Identificación de posibles relaciones visuales entre ellas.

```{r}
ggplot(energia_pib_multi, aes(x = energia_pc, y = pib_pc)) +
  geom_point(color = "blue", alpha = 0.7) +
  geom_smooth(method = "lm", se = FALSE, color = "red") +
  labs(
    title = "Relación entre el PIB per cápita y el consumo energético per cápita en España (1990–2023)",
    x = "Energía per cápita (kg eq. petróleo)",
    y = "PIB per cápita (USD constantes)"
  ) +
  theme_minimal()
```

## 3) Pruebas estadísticas iniciales

## 3.1) Estacionariedad

```{r}
library(tidyverse)
library(zoo)

# Transformación Logarítmica
energia_pib_multi <- energia_pib_multi %>%
  mutate(
    Lpib_pc = log(pib_pc),
    Lenergia_pc = log(energia_pc)
  )

# Creación de Objetos 'ts' (Serie Temporal Anual) 
Lpib_ts <- ts(energia_pib_multi$Lpib_pc, start = 1990, frequency = 1)
Lenergia_ts <- ts(energia_pib_multi$Lenergia_pc, start = 1990, frequency = 1)

library(urca)
library(tseries)

# Estacionariedad: ADF y KPSS
summary(ur.df(Lpib_ts, type = "trend", selectlags = "AIC"))
summary(ur.df(Lenergia_ts, type = "trend", selectlags = "AIC"))

# Test KPSS
kpss.test(Lpib_ts, null = "T") 
kpss.test(Lenergia_ts, null = "T")
```

## 3.2) Normalidad, homocedasticidad y autocorrelación

```{r}

library(lmtest)   # Breusch-Pagan (bptest), Durbin-Watson (dwtest)
library(tseries)  # Shapiro-Wilk 

# Modelo de MCO (Relación de Cointegración Potencial)
# Se asume que Lpib_ts y Lenergia_ts han sido creadas previamente.
coint_reg <- lm(Lenergia_ts ~ Lpib_ts)
summary(coint_reg)

# Normalidad
shapiro.test(residuals(coint_reg))

# Autocorrelación (Durbin–Watson)
dwtest(coint_reg)

# Homocedasticidad (Breusch–Pagan)
bptest(coint_reg)
library(car) 

```

## 3.3) multicolinealidad

```{r}

data_vif <- data.frame(
  Lenergia = as.numeric(Lenergia_ts),
  Lpib = as.numeric(Lpib_ts),
  Year = 1:length(Lpib_ts) 
)

modelo_vif <- lm(Lenergia ~ Lpib + Year, data = data_vif)


# Test VIF
vif(modelo_vif)
```

##  4) Modelos econométricos

##  4.1) Aplicación de ARIMA y/o ARIMAX

```{r}

library(forecast)

# Creamos las series diferenciadas (Δ)
denergia <- diff(Lenergia_ts)
dpib <- diff(Lpib_ts)

# Modelo ARIMA (Univariante)
modelo_arima <- auto.arima(denergia, stepwise = FALSE, approximation = FALSE, trace = TRUE)

summary(modelo_arima)

# ARIMAX

library(forecast)
denergia <- diff(Lenergia_ts)
dpib <- diff(Lpib_ts)

series_arimax <- na.omit(ts.intersect(denergia = denergia, dpib = dpib))

# 2. Estimación del Modelo ARIMAX
modelo_arimax <- auto.arima(series_arimax[, "denergia"],
                            xreg = series_arimax[, "dpib"],
                            stepwise = FALSE, approximation = FALSE, trace = FALSE) # Trace=FALSE para limpiar la salida
summary(modelo_arimax)


# Pronóstico de la Variación de la Energía con ARIMAX 

h <- 5 # Pronóstico para los próximos 5 años

# El 'future_dpib' se extrae del objeto 'series_arimax'
future_dpib <- rep(tail(series_arimax[, "dpib"], 1), h) 

# El pronóstico ahora sí tendrá el objeto 'modelo_arimax' disponible
forecast_arimax <- forecast(modelo_arimax, xreg = future_dpib, h = h)

# Visualización
autoplot(forecast_arimax) +
  labs(title = "Pronóstico de la Variación de Energía (ARIMAX)",
       subtitle = paste("Asumiendo ΔLpib_pc constante en", round(future_dpib[1], 3)),
       x = "Año", y = "ΔLenergia_pc") +
  theme_minimal()


```

##  4.2) Prueba de cointegración -\> Engle-Granger

```{r}
# Prueba de Cointegración (Engle–Granger)


library(urca)
library(tseries)

coint_reg <- lm(Lenergia_ts ~ Lpib_ts)

res_coint <- residuals(coint_reg)

summary(ur.df(res_coint, type="none", selectlags="AIC"))



library(nlme)
library(dplyr)
library(zoo)

# 1. Crear las series diferenciadas (Δ)
denergia <- diff(Lenergia_ts)
dpib <- diff(Lpib_ts)

# 2. Crear el data frame con índice de tiempo para GLS
datos_gls <- data.frame(
  tiempo = 1:length(denergia),  # Índice temporal 1, 2, 3, ...
  denergia = as.numeric(denergia),
  dpib = as.numeric(dpib)
)

# Eliminar NAs introducidos por diff()
datos_gls <- na.omit(datos_gls)


# Modelo: ΔLenergia ~ ΔLpib con errores AR(1)
modelo_gls_ar1 <- gls(
  denergia ~ dpib,
  correlation = corAR1(form = ~ tiempo), # Especifica la estructura AR(1) en los errores
  method = "ML", # Máxima verosimilitud (recomendado para FGLS)
  data = datos_gls
)

summary(modelo_gls_ar1)


```

## 5) Endogeneidad y variables instrumentales 

##  5) Comprobar endogeneidad 

```{r}
ols_model <- lm(Lenergia ~ Lpib, data = df)
summary(ols_model)

# BLOQUE 1 — Preparación de variables
df <- energia_pib_final %>%
  mutate(
    Lpib = log(pib_pc),
    Lenergia = log(energia_pc)
  ) %>%
  select(Lpib, Lenergia, population, fossil_share, renewable_share)

# BLOQUE 2 — Primera etapa del test de Wu–Hausman
stage1 <- lm(Lpib ~ population + fossil_share + renewable_share, data = df)
summary(stage1)

# BLOQUE 3 — Obtener residuos
df$uhat <- residuals(stage1)

# BLOQUE 4 — Modelo auxiliar del test de endogeneidad
hausman_aux <- lm(Lenergia ~ Lpib + uhat, data = df)
summary(hausman_aux)

```

##  5.2) Minimos cuadrados en 2 etapas 

```{r}
stage1 <- lm(Lpib ~ population + fossil_share + renewable_share, data = df)
df$Lpib_hat <- fitted(stage1)
summary(stage1)
iv_2sls <- lm(Lenergia ~ Lpib_hat, data = df)
summary(iv_2sls)

```

##  5.3) Resultados de los diagnósticos

```{r}
summary(stage1)$fstatistic
resid_iv <- residuals(iv_2sls)

sargan_test <- lm(resid_iv ~ population + fossil_share + renewable_share, data = df)
summary(sargan_test)

```

## 6) Interpretación y discusión de los resultados

```{r}
library(Metrics)

# OLS
pred_ols <- fitted(ols_model)
rmse_ols <- rmse(df$Lenergia, pred_ols)
mape_ols <- mape(df$Lenergia, pred_ols)
adjr2_ols <- summary(ols_model)$adj.r.squared

# 2SLS
pred_iv <- fitted(iv_2sls)
rmse_iv <- rmse(df$Lenergia, pred_iv)
mape_iv <- mape(df$Lenergia, pred_iv)
adjr2_iv <- summary(iv_2sls)$adj.r.squared

# ARIMAX (diferencias)
pred_arimax <- fitted(modelo_arimax)
rmse_arimax <- rmse(series_arimax[, "denergia"], pred_arimax)
mape_arimax <- mape(series_arimax[, "denergia"], pred_arimax)

# GLS AR(1)
pred_gls <- fitted(modelo_gls_ar1)
rmse_gls <- rmse(series_arimax[, "denergia"], pred_gls)
mape_gls <- mape(series_arimax[, "denergia"], pred_gls)

```
